【裁判字號】    98,上訴,3703
【裁判日期】    981203
【裁判案由】    違反槍砲彈藥刀械管制條例
【裁判全文】
臺灣高等法院刑事判決                98年度上訴字第3703號
上  訴  人
即  被  告  甲○○
選任辯護人  陳德峰律師
            林奕秀律師
上列上訴人因違反槍砲彈藥刀械管制條例案件，不服臺灣臺北地
方法院97年度訴字第2014號，中華民國98年6 月23日第一審判決
（起訴案號：臺灣臺北地方法院檢察署97年度偵字第17487 號）
，提起上訴，本院判決如下：
    主  文
原判決撤銷。
甲○○未經許可，持有可發射子彈具有殺傷力之改造手槍，處有
期徒刑貳年貳月，併科罰金新臺幣伍萬元，罰金如易服勞役，以
新臺幣壹仟元折算壹日。扣案仿COLT廠半自動手槍換裝土造金屬
槍管而成之改造手槍壹枝（含彈匣壹個，槍枝管制編號0000
000000號）沒收。
    事  實
一、甲○○明知可發射子彈具有殺傷力之改造手槍係槍砲彈藥刀
    械管制條例所列管之管制物品，非經中央主管機關許可，不
    得擅自持有。其於民國97年8月2日上午2 時54分許前某日時
    ，在不詳地點，以不詳方式，取得仿COLT廠半自動手槍製造
    ，並換裝土造金屬槍管而成之改造手槍1支，雖預見該手槍
    可發射適用之子彈，而具有殺傷力，仍不違背其本意，而基
    於持有可發射子彈具有殺傷力改造手槍之未必故意，未經許
    可而持有之（含彈匣1 個，槍枝管制編號：0000000000號）
    。嗣於97年8月2日上午2 時54分許，甲○○將上開槍枝攜出
    並置於其所著長褲之左後口袋內，於行經臺北市中山區○○
    ○路○ 段65巷2 弄60號前，因其為施用毒品列管人員，遭臺
    北市政府警察局中山分局中山二派出所警員郭書嘉臨檢盤查
    時，甲○○於有偵查職權之機關或公務員發覺犯罪前，主動
    向員警郭書嘉告知其口袋內有槍枝，由郭書嘉查扣前開改造
    手槍1 支（含彈匣1 個）而接受裁判。
二、案經臺北市政府警察局中山分局報請臺灣臺北地方法院檢察
    署檢察官偵查起訴。
    理  由
壹、程序方面
一、按被告以外之人於審判外之言詞或書面陳述，除法律有規定
    者外，不得作為證據。被告以外之人於審判外之陳述，雖不
    符刑事訴訟法第159條之1至第159條之4之規定，而經當事人
    於審判程序同意作為證據，法院審酌該言詞陳述或書面陳述
    作成時之情況，認為適當者，亦得為證據；當事人、代理人
    或辯護人於法院調查證據時，知有第159條第1項不得為證據
    之情形，而未於言詞辯論終結前聲明異議者，視為有前項之
    同意。刑事訴訟法第159條第1項、第159條之5分別定有明文
    。經查，卷附搜索扣押筆錄、扣押物品目錄表、扣押物品收
    據、臺北市政府警察局中山分局98年3 月13日北市警中分刑
    字第09830716300 號函及查訪表、陸軍化學兵學校本部連98
    年4月29日陸化郁本字第0980000025 號函等件固屬傳聞證據
    ，惟被告、公訴人或辯護人於本院言詞辯論終結前，均未對
    於其證據能力聲明異議，而視為同意上開證據具有證據能力
    ，本院審酌各該陳述作成時之情況，認亦無違法或不當之情
    事，是上開證據應具有證據能力。
二、又現行刑事訴訟法關於「鑑定」之規定，除選任自然人充當
    鑑定人外，另設有囑託機關鑑定制度。依同法第198 條、第
    208條 之規定，不論鑑定人或鑑定機關、團體，固均應由法
    院、審判長、受命法官或檢察官視具體個案之需要而為選任
    、囑託，並依第206 條之規定，提出言詞或書面報告，始符
    合同法第159條第1項所定得作為證據之「法律有規定」之情
    形。否則所為之鑑定，仍屬傳聞證據。然於司法警察機關調
    查中之案件，為因應實務上，或因量大、或有急迫之現實需
    求，併例行性當然有鑑定之必要者，例如毒品之種類與成分
    、尿液之毒品反應，或者槍、彈有無殺傷力等鑑定，基於檢
    察一體原則，得由該管檢察長對於轄區內之案件，以事前概
    括選任鑑定人或囑託鑑定機關、團體之方式，俾便轄區內之
    司法警察官、司法警察對於調查中之此類案件，得即時送請
    先前已選任之鑑定人或囑託之鑑定機關、團體實施鑑定，以
    求時效（法務部92年9月1日法檢字第0920035083號函參照，
    刊載於法務部公報第312 期）。此種由檢察機關概括選任鑑
    定人或概括囑託鑑定機關、團體，再轉知司法警察官、司法
    警察於調查犯罪時參考辦理之作為，法無明文禁止，係為因
    應現行刑事訴訟法增訂傳聞法則及其例外規定之實務運作而
    為。則經由司法警察官、司法警察依檢察官所概括選任之鑑
    定人或囑託鑑定機關、團體所為之鑑定結果，與檢察官選任
    或囑託為鑑定者，性質上並無差異，同具有證據能力。本案
    扣案槍枝經查獲之司法警察即臺北市政府警察局中山分局警
    員先行拍照存證後，再依上開規定送請內政部警政署刑事警
    察局鑑定，所為之書面鑑定報告即內政部警政署刑事警察局
    97年8 月28日刑鑑字第0970115254號槍彈鑑定書，自屬上開
    「法律規定」得為證據者，而有證據能力。至卷附扣案槍枝
    及被告所辯拾得該槍枝地點之照片係機械性之圖像紀錄，非
    屬傳聞證據而無前揭傳聞法則及例外規定之適用，併此敘明
    。
貳、實體方面
一、訊據被告甲○○固坦承其有於上開時、地，為警在其所穿著
    長褲之左後口袋內，查獲並扣得改造手槍1 支之事實，惟矢
    口否認有何持有可發射子彈具有殺傷力之改造手槍犯行，辯
    稱：伊於97年8 月2 日上午2 時50分許，在臺北市中山區○
    ○○路○ 段65巷2 弄附近之某花圃內，拾獲扣案槍枝，惟因
    伊並不知道該槍枝具有殺傷力抑或只是玩具槍，故將之放置
    在伊所著長褲之左後口袋內，欲持之前往附近「華山玩具店
    」，請店內人員幫忙辨別是否屬玩具槍，但伊尚未到達即遭
    警查獲，伊實在不知該槍枝具有殺傷力云云。其選任辯護人
    則辯護稱：被告於拾得該槍枝後，並無足夠之時間及知識分
    辨該槍枝是否具有殺傷力，且因其記得「華山玩具店」營業
    至很晚，故欲至該店加以確認，若該槍枝具有殺傷力即交予
    警方處理，故被告並無持有具有殺傷力槍枝之故意；又被告
    在警員郭書嘉盤查時，在警員未有確切合理懷疑有槍枝前，
    即主動向警員表示有撿到一把槍枝，且自願接受搜索，並前
    往警局接受詢問，符合自首要件云云。是本案應審究者厥為
    ，被告有無持有可發射子彈具有殺傷力改造手槍之故意？及
    其是否符合自首之要件？
二、經查：
  (一)被告於97年8 月2 日上午2 時54分許，行經臺北市中山區○
    ○○路○ 段65巷2 弄60號前時，遭警臨檢盤查，經其同意受
    搜索後，為警於其所著長褲之左後口袋內，查獲並扣得被告
    所置放之上揭改造手槍1 支（含彈匣1 個）等情，業據被告
    坦承無訛，核與證人即查獲員警郭書嘉於原審審理時之證述
    大致相符（見原審卷第31頁至第36頁反面），並有自願搜索
    同意書、搜索扣押筆錄、扣押物品目錄表、扣押物品收據各
    1 份、扣案槍枝、彈匣照片15張附卷可稽（見偵查卷第10頁
    至15頁、第17至20頁，原審卷第106 至112 頁），暨扣案改
    造手槍1 支、彈匣1 個可資佐證。而扣案之改造手槍經送內
    政部警政署刑事警察局以「性能檢驗法」鑑驗結果，認係由
    仿COLT廠半自動手槍製造，並換裝土造金屬槍管而成，具有
    殺傷力之改造手槍（含彈匣1 個，槍枝管制編號：00000000
    00號），擊發功能正常，可供擊發適用子彈，具殺傷力之情
    ，有該局97年8 月28日刑鑑字第0970115254號槍彈鑑定書1
    份存卷可考（見偵查卷第40頁至第42頁），堪認被告於客觀
    上確實未經許可而持有上開具有殺傷力之改造手槍無誤。
  (二)被告雖辯稱：伊於97年8 月2 日上午2 時50分許，在臺北市
    中山區○○○路○ 段65巷2 弄附近之某花圃內，拾獲扣案槍
    枝，惟因伊並不知道該槍枝具有殺傷力抑或只是玩具槍，故
    將之放置在伊所著長褲之左後口袋內，欲持之前往附近之「
    華山玩具店」，請店內人員幫忙辨別是否屬玩具槍，但伊尚
    未到達即遭警查獲，伊實在不知該槍具有殺傷力云云。然經
    原審依職權函請臺北市政府警察局中山分局拍攝臺北市中山
    區○○○路○ 段65號2 弄國賓飯店後方附近花圃即被告所稱
    拾得扣案槍枝地點之全景各角度彩色照片16張（見原審卷第
    64至71頁），並於原審審理時提示予被告辨識，請其指認拾
    得該槍枝之確實位置，惟其卻供稱：對照片上面的景物沒有
    印象等語（見原審卷第101 頁），是其辯稱其係於臺北市中
    山區○○○路○ 段65巷2 弄附近之某花圃內，拾獲扣案槍枝
    等情，已非無疑。又觀諸上開照片中所呈現之花圃樣貌，於
    白天光線尚足時，該花圃所種植樹叢之枝葉幾已將花台平面
    覆有土壤部分盡皆遮蔽，已難讓人單憑隨意之目光掃視，即
    可輕易發現花圃平台內置有何物，參以該處雖有燈光，但並
    非明亮，亦非人聲鼎沸、燈火通明熱鬧街邊之情，業據證人
    郭書嘉於原審審理時證稱明確（見原審卷第36頁），佐以被
    告於原審審理時已供承其於拾得扣案槍枝時，並未攜帶手電
    筒等情無訛（見原審卷第102 頁正、反面），又扣案手槍除
    退彈孔呈銀白色，槍柄握把雕刻處呈部分霧銀黑色外，槍身
    外觀均為黑色之情，亦經原審當庭勘驗明確，並有扣案手槍
    照片8 張在卷可考（見原審卷第106 頁至第110 頁），是其
    如何於深夜時分，在無意間行經該處之情況下，卻能於光線
    昏暗又植栽茂密之花圃內發現並拾得幾近全黑之扣案槍枝，
    誠然令人難以想像，況改造槍枝係屬違禁物，且價值不斐，
    竟會經人遺失在外或任意棄置路旁花圃，實屬罕見，故被告
    所辯扣案改造手槍係其於為警查獲前3 分鐘，甫在臺北市中
    山區○○○路○ 段65巷2 弄附近之某花圃內拾獲乙節，顯與
    常理有違，洵非可採，應認被告係於97年8 月2 日上午2 時
    54分許前某日時，在不詳地點，以不詳方式，取得前開改造
    手槍。
  (三)又扣案改造手槍（含彈匣1 個）之重量為437 公克，槍管處
    之長度為11.7公分，槍枝高度為8.2 公分等情，業經原審當
    庭勘驗無誤（見原審卷第98頁反面），是該槍枝雖屬小型，
    卻甚為沉重，與通常以塑膠為主要製材之玩具槍枝迥然有異
    。再扣案手槍所含彈匣係呈長扁柱狀型式乙情，有扣案彈匣
    照片4 張附卷可考（見原審卷第111 頁至第112 頁），足認
    該彈匣所能填充相符之子彈形狀應係長形尖頭或長形圓頭，
    絕非俗稱BB彈之玩具槍彈匣所充填之圓形塑膠或圓形金屬子
    彈至明，參以被告曾有玩過充填BB彈之玩具槍，且其持有扣
    案槍枝期間，有先退彈匣，以檢查其內有無子彈等情，業據
    被告於原審審理時供述甚明（見原審卷第100 頁反面、第10
    1 頁反面），足見被告對於扣案槍枝之構造及操作方式顯非
    毫無所悉，且應已由前揭重量及彈匣型式等特性，而知悉扣
    案槍枝與普通不具有殺傷力之玩具槍枝迥然有別。又被告於
    服役期間僅受過操作65K1步槍訓練之情，雖有陸軍化學兵學
    校本部連98年4 月29日陸化郁本字第0980000025號函1 紙在
    卷可按（見原審卷第87頁），惟槍枝結構及使用之相關資訊
    管道並非僅服役所受訓練一途，故被告於服役期間所受之槍
    枝訓練，與其是否知悉扣案槍枝具有殺傷力或是否會操作扣
    案槍枝並無必然之關聯。是綜觀所有卷證，雖尚難證明被告
    曾受過關於扣案槍枝之專業訓練或具有相關專業知識，而有
    明知扣案槍枝為具有殺傷力之改造手槍仍無故持有之直接故
    意，惟審酌前揭各情，已堪認被告確有預見扣案槍枝可能具
    有殺傷力，竟仍不違背其本意，未經許可而持有之未必故意
    。從而，被告及其選任辯護人所辯：被告不知扣案槍枝具有
    殺傷力，而無持有具有殺傷力槍枝之故意云云，殊非可採。
  (四)另查，址設臺北市中山區○○○路286 號1 樓之「華山玩具
    店」固有經營販售玩具槍枝之業務，惟該店之營業時間係自
    每日下午2 時至翌日凌晨2 時之情，有臺北市政府警察局中
    山分局98年3 月13日北市警中分刑字第09830716300 號函及
    查訪表各1 份在卷可參（見原審卷第45頁、第47頁），雖證
    人即員警郭書嘉於原審曾證稱：華山模型店營業到凌晨四、
    五點的情形都有等語（見原審卷第36頁），惟該警員同時亦
    證稱「詳細時間不曉得」（見原審卷第36頁），考量該員警
    之證詞係依憑其個人記憶，難免有所誤差，故應以臺北市政
    府警察局中山分局警員上開親自查訪華山道具槍店負責人所
    述之營業時間，較為可採。是縱若被告於97年8 月2 日凌晨
    2 時54分許，在臺北市中山區○○○路○ 段65巷2 弄60號前
    為警查獲前，係欲前往上址供店家辨識扣案槍枝，惟斯時已
    逾該店營業結束時間將近1 小時，是被告辯稱：伊當時係持
    扣案槍枝欲前往華山玩具店，請店家檢視是否具有殺傷力乙
    節，已與事證有所未合。況衡諸常情，一般人如拾得槍枝，
    而無法確知其係玩具槍亦或係具有殺傷力而屬違禁物之槍枝
    ，應會將之直接送至警察局或派出所，由該管執法人員作專
    業之判斷，且此等機關遍佈各轄區○○○○○段皆有人員輪
    值，亦較為便利，實無捨此不為，而將拾得槍枝送持至有營
    業時間及專業知識均有限制之道具店辨識之理。是被告及其
    選任辯護人辯稱：被告當時欲將扣案槍枝持至「華山玩具店
    」，以辨明其屬何種槍枝或是否具有殺傷力，惟尚未到達即
    為警查獲云云，顯係臨訟卸責之詞，亦不足採。
  (五)按對於未發覺之罪自首而受裁判者，得減輕其刑，刑法第62
    條前段定有明文，證人郭書嘉於原審審理時證稱：「（問：
    97年8 月2 日你是否查獲被告持有槍枝？情形是否清楚？）
    當天我是帶著實習生負責巡邏，執勤時間是當天零時到三時
    ，那時我們巡邏到中山北路二段65巷2 弄，我們是由林森北
    路右轉進入中山北路的巷弄，我們轉進去就看到被告從巷子
    裡面走出來，因我們派出所的人幾乎都認識他，我們都叫他
    小毛，我們知道他有用毒品的習慣，就問他有無帶毒品，他
    就翻一下口袋說沒有帶，但他神色有點緊張，我就問他今天
    到底帶什麼東西，那麼緊張幹什麼，結果他就說他後面有帶
    東西，就查到槍。」、「（問：在你們決定要前往盤查被告
    之前，你們可以目視方式看到他褲子左後口袋有東西嗎？）
    我當時是在機車上面，我看他神色慌張，我就下來問他，我
    站在他左前方，就看到他褲子後面鼓鼓的，但看不到裡面是
    什麼東西。」、「（問：當天被告有無主動告知你，他持有
    違法物品？）他當初在我第一次問他時，他自動翻出他褲子
    前方口袋說沒東西，後來才說他有帶東西。」、「（問：當
    你發覺他背後口袋有東西時，你怎麼用警網請其他員警帶手
    套來讓你搜索？）因他褲子口袋寬鬆，只要他側身、彎一下
    ，我從褲子口袋上面就可以看到裡面，且我也有拍觸他的口
    袋，我好像有問他那是什麼東西，他有跟我說撿到一把槍，
    但他是在我去碰觸他的口袋當時說的，還是在搜到槍枝後才
    說的，我忘記了。」、「如果我沒記錯的話，應該是我問被
    告說那你到底帶什麼東西，且伸手去拍被告口袋，並問他這
    是什麼東西，被告說這是他撿到的一把槍。」等語（見原審
    卷第31頁、第33頁、第34頁及35頁背面），依警員上開所述
    ，被告確實在警員為搜索前主動供出口袋裡有東西，允無疑
    義，至於被告何時告知是一把槍，則警員已記憶不清楚。參
    酌被告係自願同意搜索，是其既已接受搜索，被告抗辯其主
    動先供出口袋內的東西是槍枝，應為合理。況且，縱使被告
    係在警員郭書嘉碰觸其口袋當時，始供出口袋內東西是槍枝
    ，然證人郭書嘉碰觸被告口袋時，得否即謂其已發覺被告犯
    罪，尚非無疑，是本於罪疑惟輕有利被告之原則，應認被告
    主動供出口袋內有槍枝，符合自首之規定，爰依刑法第62條
    前段規定減輕其刑。
  (六)綜上所述，本案事證明確，被告犯行堪以認定，應依法論科
    。
三、按未經許可持有槍枝，其持有之繼續，為行為之繼續，並非
    狀態之繼續，故一經持有，其犯罪即告成立（最高法院88年
    台上字第2968號判決意旨參照），核被告所為，係犯違反槍
    砲彈藥刀械管制條例第8 條第4 項之未經許可持有可發射子
    彈具有殺傷力之改造手槍罪。又被告於有偵查職權之機關或
    公務員發覺犯罪前，主動向員警郭書嘉告知其口袋內有槍枝
    ，並由郭書嘉查扣改造手槍而接受裁判，符合自首之規定，
    已如上述，爰依刑法第62條前段規定減輕其刑。
四、撤銷改判之理由及科刑：
  (一)原審認被告事證明確，予以論科，固非無見，惟被告係於職
    司犯罪偵查之公務員發覺前，主動告以非法持有具殺傷力之
    改造手槍之犯行，並接受裁判，原審認不符合自首要件，尚
    有未洽。被告上訴主張自首本件犯罪，為有理由，自應由本
    院將原判決予以撤銷改判。
  (二)爰審酌被告值此槍彈氾濫之際，猶非法持有改造手槍，所為
    對社會治安造成高度潛在之危險性，雖其係基於未必故意而
    持有扣案槍枝，主觀上之不法內涵較輕，且尚未生任何實害
    ，持有之數量非鉅，且未同時持有子彈，然犯後否認犯行，
    飾詞卸責，態度不佳等一切情狀，爰量處如主文所示之刑，
    並就罰金部分諭知易服勞役之折算標準。扣案之改造手槍1
    支（含彈匣1 個，槍枝管制編號：0000000000號），係違禁
    物，不問屬於犯罪行為人與否，應依刑法第38條第1 項第1
    款規定宣告沒收。
據上論斷，應依刑事訴訟法第369條第1項前段、第364條、第299
條第1 項前段，槍砲彈藥刀械管制條例第8 條第4 項，刑法第11
條前段、第62條前段、第42條第3 項、第38條第1 項第1 款，判
決如主文。
本案經檢察官張熙懷到庭執行職務。
中    華    民    國    98    年    12    月    3     日
                  刑事第十九庭審判長法  官  葉騰瑞
                                    法  官  潘翠雪
                                    法  官  彭政章
以上正本證明與原本無異。
如不服本判決，應於收受送達後10日內向本院提出上訴書狀，其
未敘述上訴之理由者並得於提起上訴後10日內向本院補提理由書
（均須按他造當事人之人數附繕本）「切勿逕送上級法院」。
                                    書記官  杜宜寧
中    華    民    國    98    年    12    月    3     日
附錄本判決論罪科刑依據之法條：
槍砲彈藥刀械管制條例第8條第4項。
槍砲彈藥刀械管制條例第8條
未經許可，製造、販賣或運輸鋼筆槍、瓦斯槍、麻醉槍、獵槍、
空氣槍或第4 條第1 項第1 款所定其他可發射金屬或子彈具有殺
傷力之各式槍砲者，處無期徒刑或5 年以上有期徒刑，併科新臺
幣1 千萬元以下罰金。
未經許可，轉讓、出租或出借前項所列槍枝者，處5 年以上有期
徒刑，併科新臺幣1 千萬元以下罰金。
意圖供自己或他人犯罪之用，而犯前二項之罪者，處無期徒刑或
7 年以上有期徒刑，併科新臺幣1 千萬元以下罰金。
未經許可，持有、寄藏或意圖販賣而陳列第1 項所列槍枝者，處
3 年以上10年以下有期徒刑，併科新臺幣700 萬元以下罰金。
第1 項至第3 項之未遂犯罰之。


司法院資訊處製作；財團法人民間司法改革基金會備份。
